臺北高等行政法院判決
　　　　　　　　　　　　　　　　　　95年度訴字第01828號
　　　　　　　　　　　　　　　.
原　　　告　鴻準精密工業股份有限公司
代　表　人　甲○○董事長）住.
訴訟代理人　張世昌律師
　　　　　　蔡朝安律師
被　　　告　財政部臺灣省北區國稅局
代　表　人　凌忠嫄（局長）
訴訟代理人　乙○○
上列當事人間因營利事業所得稅事件，原告不服財政部中華民國
95年4月20日台財訴字第09500059620號訴願決定（案號：第0000
0000號），提起行政訴訟，本院判決如下：
    主  文
原告之訴駁回。
訴訟費用由原告負擔。
    事  實
一、事實概要：本件原告辦理民國（下同）90年度未分配盈餘申
    報，原列報當年度依所得稅法第66條之9第2項規定計算之未
    分配盈餘為新臺幣（下同）159,605,639元，其中項次4「依
    所得稅法第39條規定扣除之虧損額」原列報0 元，嗣本件經
    被告列為選案案件，並於93年5月3日派案，93年6月7日發調
    帳通知書進行調查，原告則於93年11月11日具文申請將原申
    報之項次4 「依所得稅法第39條規定扣除之虧損額」更正為
    289,220,428 元、項次16「已依公司法或其他法律規定由當
    年度盈餘提列之法定盈餘公積，或已依合作社法規定提列之
    公積金及公益金」更正為21,876,869元、項次22「合計：當
    年度依所得稅法第66條之9 第2 項規定計算之未分配盈餘。
    （1+2+…+5）- （6+7+…+21 ）」更正為449,509,987 元、
    項次23明載「依所得稅法第66條之9 第1 項規定應納稅額。
    （22項x10%）」更正為44,950,999元，並於同日自動補繳90
    年度營利事業所得稅未分配盈餘稅款 28,990,435 元及利息
    2,062,689 元。嗣復於93年11月18日向被告申請更正原90年
    度未分配盈餘申報未分配盈餘自繳稅額（項次27）為24,906
    ,104元，依促進產業升級條例等相關法律規定，本年度抵減
    稅額（項次24）為19,937,335元，項次4 、16、22、23則未
    變更，原更正自動補報繳款書中所載本稅（未分配盈餘稅款
    ）28, 990,435 元及利息2,062,689 元中屬90年度未分配盈
    餘之自動補繳部分，本稅為17,033,382元，利息為1,211,93
    7 元，餘款則屬更正92年度營利事業所得稅結算申報自動補
    繳之本稅及利息。被告初查認原告漏報依所得稅法第39條規
    定扣除之虧損額289,220,428 元，核定90年度未分配盈餘為
    449,509, 988元，應加徵10% 營利事業所得稅44, 950,998
    元，又以本件於93年6 月7 日發調帳通知書進行調查，原告
    遲至93年11月11日始申請更正，並補繳短繳之稅款，不符合
    稅捐稽徵法第48條之1 自動補報補繳免罰之規定，惟因原告
    已出具承諾書（說明書），乃依所得稅法第110 條之2 規定
    及財政部核定「違章案件裁罰金額或倍數參考表」規定，按
    原告所漏稅額28,922,042元處以0.4 倍之罰鍰共計11,568,
    800 元。原告不服，申請復查，經被告以94年12月15 日 北
    區國稅法一字第0940024343號復查決定書（下稱原處分）駁
    回，原告猶有未服，提起訴願，遭決定駁回，遂提起本件行
    政訴訟。
二、兩造聲明：
（一）原告聲明：
  １、訴願決定及原處分均撤銷。
  ２、訴訟費用由被告負擔。
（二）被告聲明：
  １、駁回原告之訴。
  ２、訴訟費用由原告負擔。
三、兩造之爭點：
（一）原告主張之理由：
  １、原告並無所得稅法第110 條之2 第1 項逃漏稅捐構成要件
      之該當，自不得以罰鍰相繩：
   （1）原告並未違反所得稅法第110 條之2 第1 項之誠實申報
        義務，自無客觀處罰條件之該當：
      按「營利事業已依第102 條之2 規定辦理申報，但有漏
        報或短報未分配盈餘者，處以所漏稅額1 倍以下之罰鍰
        。」為所得稅法第110 條之2 第1 項所明定，其立法理
        由乃：「…二、誠實自動申報為所得稅之基本精神，為
        避免營利事業申報不實，影響稅收及納稅風氣，爰參照
        第110 條規定，明定申報不實之處罰，以利適用。」從
        而所得稅法第110 條之2 第1 項之裁處要件，自應以納
        稅義務人意圖減少應納之未分配盈餘稅，於申報未分配
        盈餘時，明知應計入未分配盈餘之項目，卻漏未計入，
        或明知不應自未分配盈餘減除之項目，予以減除，使應
        納之未分配盈餘稅額因申報內容不實致有短徵之可能，
        故所得稅法第110 條之2 並非課予納稅義務人不論有無
        故意、過失，均應承擔「擔保其申報內容絕對正確」之
        協力義務。
      按原告本件申報不正確之處有二：(甲)未將依所得稅法第
        39條規定扣除之核定虧損289,220,428元列入加項；(乙)
        將以前年度處分固定資產溢價收入之資本公積683,920
        元列入減項。有關未將依所得稅法第39條規定扣除之核
        定虧損列入加項部分，此係依原告90年度營利事業所得
        稅結算申報書所列報之以前年度虧損扣抵課稅所得額之
        金額，故此部分事實資料早已為被告所悉，原告誤未將
        之列入未分配盈餘之加項，僅為誤寫、誤算行為絕非意
        圖陷被告於錯誤以不法減免稅捐，而故意隱瞞，或明知
        不實而申報，即無該當所得稅法第110 條之2 所定之客
        觀構成要件。另就以前年度處分固定資產溢價收入之資
        本公積683,920 元列入減項乙節，已獲被告視為引用法
        令錯誤而不視為逃漏稅捐，原告自無異議。
      從而，原告既無隱匿或偽造重要之課稅資料，致被告陷
        於錯誤，即已盡所得稅法第110條之2第1 項規定「誠實
        申報」義務，斷無以原告未能擔保其所申報數額「絕對
        正確」，遽課科以逃漏未分配盈餘加徵稅額之罰鍰。
      本件申報錯誤僅為誤寫、誤算行為，絕非逃漏稅捐之行
        為原告發現錯誤情形時，即向被告更正，並繳納稅款，
        原處分對此未予置理，顯有違行政程序法第9 條，對人
        民有利不利之處應一併注意之法定義務，是原處分於法
        未合。
   （2）按行政罰法第7 條明定「違反行政法上義務之行為非出
        於故意或過失者，不予處罰。」該條立法理由即明揭「
        為提昇人權之保障，國家欲處罰行為人者，應由行政機
        關就行為人之故意、過失負舉證責任，本法不採『推定
        過失責任』之立法。」惟被告疏於舉證原告有何明知之
        事證，藉漏未申報之手法，隱匿重要之課稅事實，且更
        怠於附記裁罰理由，除有違反行政程序法第36條職權調
        查之規定，亦有違反同法第43條敘明決定理由之違誤，
        可見被告未能充分舉證乙節，依現代國家「有責任始有
        處罰」之原則，尚難指摘原告有如何隱匿課稅事實之主
        觀上認識，而課以原告行政罰之責任。
  ２、又縱認本件原告有未分配盈餘核定漏稅額，惟原處分實際
      計算標準全係依營利事業所得稅查核準則（下稱查核準則
      ）第112 條之規定作為認定漏稅額及罰鍰金額之基準，以
      289,220,428 元為原告短報未分配盈餘金額，再以其金額
      百分之10作為漏稅額，全然未斟酌投資抵減稅額可扣抵本
      稅之情，是該等計算方式實待斟酌，蓋：
   （1）依裁罰法定主義，法規命令不得規範罰鍰認定要件，故
        不得於本件中適用查核準則第112 條；且既未有法律規
        定計算未分配盈餘短漏報案件之漏稅額不得減除投資抵
        減稅額，不應逕以（全部核定未分配盈餘金額－申報未
        分配盈餘金額）之百分之10計算漏稅額：基於法治國家
        依法行政原則，不僅限制人民權利事項應以法律定之，
        如欲課以人民行政罰，更應比照「罪刑法定主義」，應
        由法律規定行政罰之構成要件，是以法規命令自不得規
        範罰鍰之認定要件。而核準則第112 條所定計算公式，
        係針對漏報或短報所得額之申報案件，本件縱認原告有
        所漏報，惟既屬未分配盈餘短漏報案件，自不得僅以（
        全部核定未分配盈餘金額－申報未分配盈餘金額）×10
        ﹪作為所漏未分配盈餘之裁罰基準至明，況其本身僅係
        法規命令，尚難執其規定之處罰要件作為科罰依據。詎
        料，原處分竟以（全部核定未分配盈餘金額－申報未分
        配盈餘金額）之百分之10作為漏稅金額（即28,922,042
        元），再以「漏稅額」之0.4 倍（即11,568,800元）作
        為罰鍰金額，惟原告就90年未分配盈餘加徵稅額，已更
        正以全部投資抵減金額（即19,937,335元）扣減，在本
        稅部分既可就投資抵減稅額先予減除，就未分配盈餘加
        徵稅額之短漏稅罰鍰計算，亦無任何法令規定不可減除
        投資抵減稅額，當不得以（全部核定未分配盈餘金額－
        申報未分配盈餘金額）之百分之10作為漏稅額。是原告
        既尚有投資抵減稅額可予減除，其與已先入庫之扣繳稅
        款對於國家租稅債權並無本質上之差異，僅有稅款是否
        已入國庫之差別，本於所得稅法第110 條之2 規定之立
        法目的，不應就兩者為差別待遇，否則即有違憲法第7
        條與行政程序法第6 條揭示之「平等原則」。
   （2）客觀上判斷短漏稅額仍應回歸所得稅法第110 條之2 之
        規範目的，原處分未以國家租稅債權實際被侵害之金額
        作為認定短漏稅額及罰鍰金額之基準，顯與比例原則有
        違。蓋按「行政行為，應依下列原則為之︰三、採取之
        方法所造成之損害不得與欲達成目的之利益顯失均衡。
        」為行政程序法第7條第3款所規定，在學理上即稱為「
        狹義比例原則」。該原則係指手段不得與欲追求之目的
        不成比例，亦即國家機關所採取之行政行為手段當不得
        與其欲達成之目的顯失均衡。又主動申報為所得稅之基
        本精神，為避免營利事業申報不實，影響稅收及納稅風
        氣，爰參照所得稅法第110條規定，以同法第110條之2
        第1 項明定申報不實之處罰，以利適用。是所謂短漏稅
        額之認定應以納稅義務人因申報短漏而影響國家多少租
        稅債權作為標準。按原告就90年度未分配盈餘稅額時，
        原以投資抵減稅額19,937,335元中7,980,282 元抵減，
        嗣後始察覺本年度未分配盈餘金額為449,509,987 元，
        即以第2次更正將全部投資抵減稅額19,937,335 元全部
        用以抵減，係屬促進產業升級條例第6條第3項之抵減限
        額內，自屬於法有據，縱有漏稅情事，其金額亦應係原
        告93年12月3 日（93）準財會字第120301號函所稱補繳
        90年度未分配盈餘稅額17,033,382元。如依原處分認定
        短漏稅額時不准扣除投資抵減稅額，實際上對國家租稅
        債權侵害較小之短漏稅行為，論以較大短漏稅額之罰鍰
        金額，被告所認短漏稅額並未以國家租稅債權實際被侵
        害之金額為標準，即是以較嚴重之處分，以維護實際上
        未被侵害之國家租稅債權維護之公益，既無公益侵害之
        迫切性，其手段與目的即屬顯失均衡，其違反比例原則
        之情，洵屬明顯。
   （3）又查核準則第112 條規定之短漏稅計算標準僅係就一般
        短漏情形所為之規範，其並未就特殊情形予以考慮，是
        最高行政法院91年度判字第280 號判決乃指摘查核準則
        第112 條有所闕漏，足徵此一計算公式本身並非鐵律，
        而應就各種不同狀況計算納稅義務人所短漏報之稅額。
   （4）本件被告既同意原告第2 次更正扣抵投資研發抵減稅額
        ，以17,033,382元為補稅金額，並以93年12月22日北區
        國稅審一字第0930019561號函指示被告所屬臺北縣分局
        ：「二、查鴻準精密工業股份有限公司前於93年11月11
        日繳納90年度營利事業所得稅未分配盈餘稅額自動補繳
        款金額本稅（細稅別：35C ）28,990,435元及利息2,06
        2,689 元，經公司於12月3 日申請更正本稅為17,033,
        328 元（細稅別：35C ），利息1,979,415 元；餘溢繳
        稅款應歸屬92年度營利事業所得稅本稅11,957,053元（
        細稅別：358 ），利息83,274元，請貴局配合更正相關
        劃解檔資料。」等語，該函係核定原告93年11月11日所
        補繳之稅額中17,033,382元為90年度未分配盈餘稅額誤
        申報之部分，並指示被告內部單位臺北縣分局辦理，且
        因該函有副本告知原告，依行政處分之規制效力以觀，
        其已明白對原告表明其法效意思，對被告自身當有法律
        上之拘束力，復因逃漏稅罰鍰須以本稅核定之所漏稅額
        為準，被告既已同意90年度未分配盈餘應補繳之本稅為
        17,033,328元，被告縱欲課處罰鍰，亦當依前開核定之
        應補本稅17,033,328元為裁罰基準，然被告捨此不為，
        另行以全部核定未分配盈餘金額－申報未分配盈餘金額
        之百分之10作為漏稅金額，其與前開核定之補稅額相距
        1 千餘萬元，顯見原處分就漏稅額之認定顯屬違法，基
        此而作成之罰鍰處分自非正確妥適。
  ３、再退步言之，縱認本件因原告短漏報未分配盈餘應予裁罰
      ，原處分未就罰鍰予以妥適裁量，亦與比例原則、行政罰
      法第8 條及第18條第1 項規定有違：
   （1）按「本法施行前違反行政法上義務之行為應受處罰而未
        經裁處，於本法施行後裁處者，除第15條、第16條、第
        18條第2 項、第20條及第22條規定外，均適用之。」行
        政罰法第45條第1 項分別定有明文。「按85年7 月30日
        修正公布之稅捐稽徵法第48條之3 規定：『納稅義務人
        違反本法或稅法之規定，適用裁處時之法律。但裁處前
        之法律有利於納稅義務人者，適用最有利於納稅義務人
        之法律』，上開法條所稱之『裁處』，依修正理由說明
        ，包括訴願、再訴願及行政訴訟之決定或判決。」最高
        行政法院89年度9 月份第1 次庭長法官聯席會議。參諸
        前開決議意旨，行政罰法第45條第1 項中「裁處」應與
        稅捐稽徵法第48條之3 中「裁處」應採同一解釋，是故
        ，行政罰法第45條第1 項中「裁處」應包括訴願及行政
        訴訟之決定或判決。本件罰鍰處分繫屬訴願階段，尚未
        裁處確定，參諸前揭法條與決議意旨，本件系爭罰鍰處
        分，應有行政罰法之適用。
   （2）次按，「行政罰法施行後，有關稅捐違章案件罰鍰之裁
        處期間，依行政罰法第1 條但書規定，應優先適用稅捐
        稽徵法第49條準用同法第21條第1 項核課期間之規定，
        分別為5 年或7 年，不適用行政罰法第27條第1 項3 年
        裁處權時效之規定；稅捐罰鍰裁處期間之起算，應優先
        適用稅捐稽徵法第49條準用同法第22條各款之規定。至
        於一行為同時觸犯刑事法律及違反行政法上義務，經依
        行政罰法第32條第1 項規定，移送司法機關處理後，刑
        事部分已為不起訴處分、無罪、免訴、不受理或不付審
        理之裁判確定者，是類案件之裁處期間，應依行政罰法
        第27條第3 項規定，自不起訴處分、無罪、免訴、不受
        理或不付審理之裁判確定之日起算。惟其裁處期間仍應
        依稅捐稽徵法第21條第1 項各款規定，分別為5 年或7
        年。」亦為財政部95年2 月16日台財稅第9504508130號
        函釋所釋明。財政部此一函釋即認為行政罰法乃為各種
        行政法律中有關行政罰之一般總則性規定，稅捐稽徵法
        及相關稅法另有特別規定者，自應優先適用，因現行稅
        捐稽徵法及相關稅法對移送刑責再行裁處行政罰案件之
        起算日，尚乏明文規定，應依行政罰法第27條第3 項規
        定，故對於稅捐稽徵法未有明確規範者，行政罰法之規
        定自可予以適用。而按「不得因不知法規而免除行政處
        罰責任。但按其情節，得減輕或免除其處罰。」為行政
        罰法第8 條所明定，其立法理由略謂：「一、本條係規
        定行為人因不瞭解法規之存在或適用，進而不知其行為
        違反行政法上義務時，仍不得免除行政處罰責任。然其
        可非難程度較低，故規定得按其情節減輕或免除其處罰
        。二、行政罰得予減輕者，於一定金額（罰鍰）或期間
        等得以量化之規定方有其適用，此為事理當然，觀諸本
        法第18條第3 項、第4 項之規定亦明，故於無法量化之
        裁罰類型，行政罰之減輕即無適用餘地；另有關得免除
        處罰部分，於無法量化之裁罰類型，則仍有適用之餘地
        。此部分實務上應由行政機關本於職權依具體個案審酌
        衡量，加以裁斷。」是涉及金額之裁罰者，得按行為人
        欠缺不法意識之情節予以減輕，此既為稅捐稽徵法闕漏
        之規定，自可適用行政罰法之規定。
   （3）據此，縱認原告確應以28,922,042元作為漏稅金額，並
        依此為基礎課處罰鍰，然因原告尚有投資抵減稅額可扣
        用以扣減未分配盈餘加徵稅額，如認不得扣減，此已涉
        及所得稅法第110 條之2 規定如何解釋之問題，原告因
        不瞭解稅法規定所致申報繳納義務之違反，自屬欠缺不
        法意識，依行政罰法第18條第1 項「裁處罰鍰，應審酌
        違反行政法上義務行為應受責難程度、所生影響及違反
        行政法上義務所得之利益，並得考量受處罰者之資力」
        ，被告雖執「稅務違章案件裁罰金額或倍數參考表」，
        以較輕之0.4 倍罰鍰為基準，然前揭「稅務違章案件裁
        罰金額或倍數參考表」未斟酌其情節遠輕於其他明知稅
        法規定而逃漏稅捐之不法行為，原告既已繳納本稅在案
        ，國家稅捐債權不致落空，況原告未分配盈餘申報縱有
        侵害國家租稅債權，其所危害之金額亦僅17,033,328元
        ，被告如欲以28,922,042元作為漏稅額，其間國家租稅
        債權未被侵害部分應受責難之程度甚微，被告理應核其
        情節，課處原告以較低倍數之罰鍰，有違比例原則，謹
        請本院以違反比例原則為由，依法撤銷具違法瑕疵之原
        處分。
（二）被告主張之理由：
  １、按「納稅義務人自動向稅捐稽徵機關補報並補繳所漏稅款
      者，凡屬未經檢舉、未經稽徵機關或財政部指定之調查人
      員進行調查之案件，左列之處罰一律免除；…二、各稅法
      所定關於逃漏稅之處罰。」、「營利事業已依第102 條之
      2 規定辦理申報，但有漏報或短報未分配盈餘者，處以所
      漏稅額1 倍以下之罰鍰。」分別為稅捐稽徵法第48條之1
      第1項 第2 款及所得稅法第110 條之2 第1 項所明定。次
      按「稅捐稽徵法第48條之1 所稱進行調查之作業步驟及基
      準日之認定原則…各稅：列選案件、個案調查案件，其他
      涉嫌漏稅案件、臨時交辦調查案件…三、進行調查之作為
      有數個時，以最先作為之日為調查基準日。」為財政部80
      年8 月16日台財稅第801253598 號函所明釋。
  ２、本件原告90年度列報未分配盈餘159,605,639 元，經原查
      查獲其未加計依所得稅法第39條規定扣除之核定虧損額，
      致漏報未分配盈餘289,220,428 元，乃核定其當年度未分
      配盈餘449,509,988元，加徵10﹪營利事業所得稅44,950,
      998 元，並按所漏稅額28,922,042元處0.4 倍之罰鍰共計
      11,568, 800 元（計至百元止）。至於原告主張於93年11
      月11日及同年月18日向被告更正申報，並無違反誠實申報
      之協力義務，不應處罰云云，惟原告之更正申報係經被告
      93年6 月7 日通知進行調查後始更正申報，核無稅捐稽徵
      法免罰規定之適用，原處分對原告裁處罰鍰11,568,800元
      並無違誤。
  ３、按系爭申報案件經被告列為選案案件，於93年5 月3 日派
      案，復於同年6 月7 日發調帳通知書調閱原告會計師簽證
      申報工作底稿等，原告於93年7 月9 日檢送工作底稿等資
      料至被告查核，經核該工作底稿有關未分配盈餘申報申算
      表中「依所得稅法第39條規定扣除之虧損」金額為0 元，
      是原告90年度未分配盈餘申報有關「依所得稅法第39條規
      定扣除之虧損額」之核定，核屬不須再查證之事項，揆諸
      首揭財政部80年8 月16日台財稅字第801253598 號函釋，
      有關列選案件、個案調查案件、其他涉嫌漏稅案件基準日
      之規定，本件調查基準日應為93年5 月3 日，原告遲至93
      年11月11日始向被告申請更正，自無稅捐稽徵法第48條之
      1 自動補報補繳免罰規定之適用，被告以原告已出具承諾
      書（或說明書），乃依「違章案件裁罰金額或倍數參考表
      」規定，就所漏稅額處以0.4 倍之罰鍰11,568,800元，尚
      無違誤。至原告主張應以17,033,382元計算罰鍰乙節，按
      本件短報未分配盈餘金額289,220,428 元，其漏稅額為28
      ,922,042元（計算式：289,220,428 元×10%=28,922,042
       元 ），經核並無不合，原告所訴以向被告申請更正90年
      度未分配盈餘自動補繳稅額17,033,382元作為計算罰鍰之
      基礎，顯係將應納稅額誤解為應補稅額所致，所訴並無足
      採。
  ４、至原告提出最高行政法院91年度判字第280 號判決認在特
      殊情形下，申報部分之應納稅額小於該部分之已扣繳稅款
      時，扣繳稅款大於應納稅額部分，既已先被扣繳，入於國
      庫中，足供納稅義務人抵充應納稅額之用，無逃漏可言，
      查核準則之規定，在此特殊情形下，應不予適用等情，核
      與本件情形並不相同，自難援引上開判決之法律見解為原
      告有利之認定。
  ５、原告復提出最高行政法院90年度判字第1147號判決意旨認
      稅捐稽徵法第48條之1 所稱「稽徵機關或財政部指定之調
      查人員進行調查之案件」，係指各稅捐稽徵機關或財政部
      指定之稽核人員已察覺納稅義務人有可疑之違章事實，並
      進行調查者而言，倘無具體可疑之違章事實，僅係例行瞭
      解及查核納稅義務人之課稅資料，即非該條文所稱「稽徵
      機關或財政部指定之調查人員進行調查」之要件等語。然
      該判決係就營業稅所為之法律見解，並非對營利事業所得
      稅案件所為，自難比附援引。
　６、又本件於行政罰法施行前已裁罰，原告主張應適用行政罰
      法予以妥適裁罰乙節，按依行政罰法第45條第1 項規定，
      本法施行前違反行政法上義務之行為應受處罰而未經裁處
      ，於本法施行後裁處者，除第15條、第16條、第18條第2
      項、第20條及第22條規定外，均適用之云云，顯係誤解法
      令規定，核無足採。
　　理  由
一、本件被告代表人於訴訟進行中由許虞哲變更為凌忠嫄，茲據
    被告現任代表人依法具狀向本院聲明承受訴訟，核無不合，
    應予准許。
二、原告起訴主張：原告辦理90年度未分配盈餘申報，原列報當
    年度依所得稅法第66條之9 第2 項規定計算之未分配盈餘為
    159,605,639 元，有關系爭依所得稅法第39條規定扣除之核
    定虧損列入加項部分，係依90年度營利事業所得稅結算申報
    書所列報之以前年度虧損扣抵課稅所得額之金額，故此部分
    事實資料早已為被告所悉，原告未將之列入未分配盈餘之加
    項，僅為誤寫、誤算行為，非故意隱瞞或明知不實而申報，
    不該當所得稅法第110 條之2 第1 項規定之客觀處罰條件。
    而原告發現申報錯誤情形時，即向被告更正，並繳納稅款，
    原處分未審酌上開情事，且未舉證證明原告有明知違章之事
    證，顯有違行政程序法第9 條、第36條、第43條規定。又縱
    認本件原告有漏稅情事，惟查核準則第112 條所定計算公式
    ，係針對漏報或短報所得額之申報案件，本件既屬未分配盈
    餘短漏報案件自不得僅以查核準則之計算公式作為本件裁罰
    計算基準及科罰依據。本件原告就90年未分配盈餘加徵稅額
    ，已更正以全部投資抵減金額（即19,937,335元）扣減，在
    本稅部分既可就投資抵減稅額先予減除，就未分配盈餘加徵
    稅額之短漏稅罰鍰計算，既無任何法令規定不可減除投資抵
    減稅額，原處分以全部核定未分配盈餘金額減除申報未分配
    盈餘金額計算所漏未分配盈餘數額，有違憲法第7 條與行政
    程序法第6 條揭示之平等原則。是本件縱有漏稅情事，其金
    額亦應係原告93年12月3 日（93）準財會字第120301號函所
    稱補繳90年度未分配盈餘稅額17,033,382元為據，原處分所
    認短漏稅額並未以國家租稅債權實際被侵害之金額為標準，
    ，其手段與目的即屬顯失均衡；又縱認原告確應以28,922,
    042 元作為漏稅金額，並依此為基礎課處罰鍰，然因原告尚
    有投資抵減稅額可用以扣減未分配盈餘加徵稅額，僅因不瞭
    解稅法規定所致申報繳納義務之違反，自屬欠缺不法意識，
    原處分依「稅務違章案件裁罰金額或倍數參考表」裁罰，未
    斟酌本件原告違章情節遠輕於其他明知稅法規定而逃漏稅捐
    之不法行為，且已繳納稅款在案，有違行政罰法第18條第1
    項規定及比例原則。為此，依行政訴訟法第4 條第1 項規定
    提起本件訴訟，求為判決如訴之聲明所示云云。
三、被告則以：原告申報90年度列報未分配盈餘，經查獲其未加
    計依所得稅法第39條規定扣除之核定虧損額，致漏報未分配
    盈餘289,220,428元，被告乃核定其當年度未分配盈餘 449,
    509,988 元，加徵10﹪營利事業所得稅44,950,998元，並按
    所漏稅額28,922,042元處0.4 倍之罰鍰共計11,568,800元（
    計至百元止）。至於原告於93年11月11日及同年月18日為更
    正申報，係在本件經被告93年5 月3 日派案、93年6 月7 日
    通知進行調查後始行為之，核無稅捐稽徵法免罰規定之適用
    ，惟因原告已出具承諾書（或說明書），被告乃依違章案件
    裁罰金額或倍數參考表規定，就所漏稅額處以0.4 倍之罰鍰
    11,568,800元，於法尚無違誤。原告主張應以其向被告申請
    更正90年度未分配盈餘自動補繳稅額17,033,382元作為計算
    罰鍰之基礎，顯係將應納稅額誤解為應補稅額所致。至原告
    提出最高行政法院91年度判字第280 號判決、90年度判字第
    1147號判決，與本件情形不同，自難比附援引。又本件於行
    政罰法施行前已裁罰，原告主張應適用行政罰法予以妥適裁
    罰云云，顯係誤解法令規定，核無足採等語，資為抗辯。
四、本件如事實概要欄所述之事實，為兩造所不爭執，且有91年
    度營利事業所得稅結算/ 90年度未分配盈餘申報書、（91年
    度營利事業所得稅結算簽證申報）簽查核報告書、（90年度
    未分配盈餘簽證申報）簽查核報告書、被告審查報告書、復
    查案件審查報告書、93年6 月7 日被告審查一科通知函、調
    借帳簿憑證收據、被告93年11月10日傳真調查事項內容函文
    （含為原告辦理簽證之會計師事務所承辦人員接收傳真文件
    後回傳函）、90年度營利事業所得稅未分配盈餘稅額自動補
    報繳款書、原告（93）綜字第4518號函、（93）準財會字第
    111801號函等件附原處分卷可稽，堪信為真實。至於兩造爭
    執各項，本院判斷如下：
（一）按「（第1 項）自87年度起，營利事業當年度之盈餘未作
      分配者，應就該未分配盈餘加徵10% 營利事業所得稅，不
      適用第76條之1規定。（第2項）前項所稱未分配盈餘，係
      指經稽徵機關核定之課稅所得額，加計同年度依本法或其
      他法律規定減免所得稅之所得額、不計入所得課稅之所得
      額、已依第39條規定扣除之虧損及減除左列各款後之餘額
      ：一、當年度應納之營利事業所得稅。二、彌補以往年度
      之虧損。三、已由當年度盈餘分配之股利淨額或盈餘淨額
      。四、已依公司法或其他法律規定由當年度盈餘提列之法
      定盈餘公積，或已依合作社法規定提列之公積金及公益金
      。五、依本國與外國所訂之條約，或依本國與外國或國際
      機構就經濟援助或貸款協議所訂之契約中，規定應提列之
      償債基金準備，或對於分配盈餘有限制者，其已由當年度
      盈餘提列或限制部分。六、已依公司或合作社章程規定由
      當年度盈餘給付之董、理、監事職工紅利或酬勞金。七、
      依證券交易法第四十一條之規定，由主管機關命令自當年
      度盈餘已提列之特別盈餘公積。八、處分固定資產之溢價
      收入作為資本公積者。九、當年度損益計算項目，因超越
      規定之列支標準，未准列支，而具有合法憑證或能提出正
      當理由者。一○、其他經財政部核准之項目。」為行為時
      所得稅法第66條之9第1項、第2 項所明定。次按「營利事
      業已依第102條之2規定辦理申報，但有漏報或短報未分配
      盈餘者，處以所漏稅額1 倍以下之罰鍰。」亦經所得稅法
      第110 條之2 第1 項定有明文。經查，原告辦理系爭90年
      度未分配盈餘申報，漏未列報未分配盈餘加項之項次4 「
      依所得稅法第39條規定扣除之虧損額」289,220,428 元，
      已如前述，從而，原告因漏未列報「依所得稅法第39條規
      定扣除之虧損額」289,220,428 元致生漏報同額未分配盈
      餘之事，是其確有漏報未分配盈餘之違章情事，自足認定
      。又原告辦理90年度未分配盈餘申報，就己身有無依所得
      稅法第39條規定扣除之虧損額一事知之最詳，其漏未將依
      所得稅法第39條規定扣除之虧損額289,220,428 元予以認
      列，致漏報同額未分配盈餘，縱非故意，亦難謂無過失，
      自應受罰，原告主張伊誤未將依所得稅法第39條規定扣除
      之虧損額289,220,428 元列報未分配盈餘之加項，僅為誤
      寫、誤算行為，被告未舉證證明原告有明知違章之事證，
      顯有違行政程序法第9 條、第36條、第43條規定云云，核
      無可採。
（二）至於原告主張：伊就就90年未分配盈餘加徵稅額，已更正
      以全部投資抵減金額（即19,937,335元）扣減，故就未分
      配盈餘加徵稅額之短漏稅罰鍰計算，自可減除投資抵減稅
      額後計算之云云，惟「營利事業當年度之未分配盈餘」係
      指經稽徵機關核定之課稅所得額，加計同年度依所得稅法
      或其他法律規定減免所得稅之所得額、不計入所得課稅之
      所得額、已依同法第39條規定扣除之虧損及減除同法66條
      之9 第2 項所定減項後之餘額而言，至於當年度依促進產
      業升級條例相關法律規定抵減稅額與營利事業當年度之未
      分配盈餘之計算無涉，非屬計算未分配盈餘之減項一節，
      業經所得稅法第66條之9 第2 項規定明確，而此亦於原告
      所提之未分配盈餘申報書項次22記載「合計：當年度依所
      得稅法第66條之9 第2 項規定計算之未分配盈餘。（1+2+
      …+5）－（6+7+…+21 ）」、項次23記載「依所得稅法第
      66條之9 第1 項規定應納稅額。（22項x10%）」等語明確
      ，原告就之向無爭執。從而，原處分以原告漏未列報項次
      4 「依所得稅法第39條規定扣除之虧損額」289,220, 428
      元，核定原告漏稅額為28,922,042元〔計算式：（全部核
      定未分配盈餘金額449,509,988 元－原申報未分配盈餘金
      額159,605 ,639元－處分固定資產溢價收入之資本公積（
      應列為減項項次16「已依公司法或其他法律規定由當年度
      盈餘提列之法定盈餘公積，或已依合作社法規定提列之公
      積金及公益金」）683,921 元＝漏報未分配盈餘金額289,
      220,428 元）；（短漏報未分配盈餘金額289,220, 428元
      ×10% ＝漏稅額28,922,042元）〕，並按此漏稅額依法裁
      罰（90年度未分配盈餘調整數額計算表附原處分卷第507
      、508 頁參照），核與首揭規定及查核準則第112 條第2
      款漏稅額計算等規定並無不合。至於原告於申報未分配盈
      餘時，得於計算出依所得稅法第66條之9 第1 項規定應納
      稅額後，先減除當年度依促進產業升級條例相關法律規定
      抵減稅額、依所得稅法第100 條之1 規定之留抵稅額等金
      額後自行繳納，乃屬便宜措施，以節省另行申辦找補勞費
      ，此項自行繳納稅額，與所得稅法第66條之9 第1項 規定
      之應納稅額尚屬有間。原告主張伊就90年未分配盈餘加徵
      稅額，已更正以全部投資抵減金額（即19,937,335 元 ）
      扣減，減除後原告當年度短漏稅額僅17,033,382元，應依
      此金額裁罰，原處分以全部核定未分配盈餘金額減除申報
      未分配盈餘金額計算所漏未分配盈餘數額，有違憲法第7
      條與行政程序法第6 條揭示之平等原則云云，亦無可取。
      又本件裁罰依據為所得稅法第110 條之2 第1 項規定，非
      查核準則第112 條之規定一節，業據原處分於適用法條欄
      記載明確，原告訴稱原處分以查核準則第112 條規定為認
      定漏稅額及罰鍰金額之基準及依據，自有違誤云云，應屬
      誤會。
（三）次查，被告93年12月22日北區國稅審一字第0930019561號
      函雖記載：「…二、查鴻準精密工業股份有限公司前於93
      年11月11日繳納90年度營利事業所得稅未分配盈餘稅額自
      動補繳款金額本稅（細稅別：35C ）28,990,435元及利息
      2,062,689 元，經公司於12月3 日申請更正本稅為17,033
      ,328元（細稅別：35C ），利息1,979,415 元；餘溢繳稅
      款應歸屬92年度營利事業所得稅本稅11,957,053元（細稅
      別：358 ），利息83,274元，請貴局配合更正相關劃解檔
      資料。」等語，惟該函緣起於原告向被告申報營利事業所
      得稅更正，而上開更正事宜屬被告所屬臺北縣分局辦理，
      被告乃以之將原告更正申請移由該局自行查核辦理逕復，
      該函說明二部分僅係引述原告申請更正意旨，要無就原告
      90年度營利事業所得稅未分配盈餘稅額核定為17,033,328
      元之事等情，業經被告於該函主旨欄明載「檢送鴻準精密
      股份有限公司（統一編號：00000000）申請函影本二份及
      營所稅更正申報書乙份，因係屬貴分局執掌，全案移請卓
      辦逕復。」等語可稽，是原告執該函稱被告同意核定17,
      033,382 元為90年度未分配盈餘稅額誤申報部分，被告應
      受其拘束云云，尚無可取。
（四）次按「納稅義務人自動向稅捐稽徵機關補報並補繳所漏稅
      款者，凡屬未經檢舉及未經稽徵機關或財政部指定之調查
      人員進行調查之案件，左列之處罰一律免除；其涉及刑事
      責任者，並得免除其刑：一、本法第41條至第45條之處罰
      。二、各稅法所定關於逃漏稅之處罰。」為稅捐稽徵法第
      48條之1第1項所明定。又「稅捐稽徵法第48條之1 所稱進
      行調查之作業步驟及基準日之認定原則：…各稅列選案件
      、個案調查案件，其他涉嫌漏稅案件、臨時交辦調查案件
      …二、經辦人員應於交查簽收當日立即進行函查、調卷、
      調閱相關資料或其他相同作為，並應詳予紀錄以資查考，
      藉昭公信。三、進行調查之作為有數個時，以最先作為之
      日為調查基準日。」財政部於80年8 月16日以台財稅第80
      1 253598號函釋揭示在案，而上開函釋係財政部基於職權
      ，就稅捐稽徵法第48條之1 所稱進行調查之作業步驟及基
      準日之認定為釋示，未逾越法律規定，自得援用。經查：
      本件係列選案件（財政部列管電腦選案），被告前於93年
      5 月3 日派案，同年6 月7 日發函通知原告之簽證會計師
      －資誠會計師事務所徐永堅會計師，請其提示91年度會計
      師簽證申報工作底稿、各類成本表及其他資料供稽查，嗣
      又於同年11月10日上午9 時22分以傳真函文請資誠會計師
      事務所徐永堅會計師說明有關ARE （即未分配盈餘）第4
      欄（即系爭「依所得稅法第39條規定扣除之虧損額」、第
      16欄、第19欄部分等情，有被告審查報告書、復查案件審
      查報告書、93年6 月7 日被告審查一科通知函、調借帳簿
      憑證收據、被告93年11月10日傳真調查事項內容函文（含
      為原告辦理簽證之會計師事務所傳真回函）、營利事業所
      得稅結算申報調查項目調整數額報告表等件附原處分卷第
      437-44 2頁、第518 頁可參，而原告遲至93年11月11日始
      向被告更正原90年度未分配盈餘申報書內容，並自動補繳
      90年度未分配盈餘稅額28,990,435元及利息2,062,689 元
      等情，亦有蓋印被告收文戳章之原告（93）綜字第4518號
      函、90年度營利事業所得稅未分配盈餘稅額自動補報繳款
      書等件附原處分第209 頁、第173 頁足憑，據此，原告於
      被告派案、進行調卷及就本件具體違章情事（即ARE 第4
      欄）函查後，始向被告（稅捐稽徵機關）補報並補繳所漏
      稅款，揆諸前揭說明，自無免除處罰規定適用之餘地。被
      告就原告短漏報未分配盈餘之違章情事，依所得稅法第11
      0 條之2 第1 項規定裁罰，於法並無不合，原告就此之主
      張，要無足採。
（五）末按「稅目：營利事業所得稅法第一百十條之二第一項…
      二、漏稅額超過新臺幣五萬元者：處所漏稅額○‧五倍之
      罰鍰。但於裁罰處分核定前，以書面或於談話筆（紀）錄
      中承認違章事實，並願意繳清稅款及罰鍰者，處所漏稅額
      ○‧四之罰鍰。」為財政部93年3月29日台財稅字第09304
      51133 號函修正之稅務違章案件裁罰金額或倍數參考表所
      揭明，而上開裁罰金額或倍數參考表係主管機關財政部，
      分別就稅捐稽徵法、綜合所得稅、營利事業所得稅、貨物
      稅、菸酒稅、營業稅等稅務違章案件之不同情節，訂定不
      同之處罰額度，復就行為人是否已補繳稅款、以書面或於
      談話筆（紀）錄中承認違章事實及何時承認等分別作為減
      輕處罰之事由，其除作原則性或一般性裁量基準外，另有
      例外情形之裁量基準，與法律授權目的尚無牴觸。從而，
      稅捐稽徵機關援引上開裁罰基準作成行政處分，自屬適法
      。本件原處分審酌原告違章行為情節之輕重、已補繳稅款
      、並於更正書中承認漏報稅額之違章事實等項，進而依所
      得稅法第110 條之2 第1 項及財政部93年3 月29日台財稅
      字第0930451133號函修正之稅務違章案件裁罰金額或倍數
      參考表規定，按所漏稅額28, 922,042 元處以所漏稅額0.
      4 倍之罰鍰，共計11,568,800元（計至百元），自無違誤
      。原告訴稱原處分未衡量國家租稅債權實際被侵害之金額
      ，及原告已繳納本稅、尚有投資抵減稅額可扣用以扣減未
      分配盈餘加徵稅額等情，按所漏稅額科處0.4 倍之罰鍰，
      違反憲法第7 條與行政程序法第6 條、比例原則云云，核
      無可採。又本件原處分已審酌原告違章情節減輕罰倍數，
      且原處分早於行政罰法施行（95年2 月5 日）前即已作成
      ，是原告訴稱原處分未酌情依行政罰法第8 條、第18條之
      規定減輕原告之處罰云云，亦無可採。另原告所稱最高行
      政法院91年度判字第280 號判決、90年度判字第1147號判
      決之原因事實核與本件情形尚有不同，自難比附援引，執
      為對原告有利之認定，併此敘明。
五、綜上所述，本件原告辦理90年度未分配盈餘申報，漏報未分
    配盈餘計289,220,428元，違反所得稅法第102條之2第1項規
    定，原處分乃依同法第110條之2 第1項之規定，核定漏稅額
    28,922,042元，並按所漏稅額處0.4倍之罰鍰（11,568,800
    元），認事用法，尚無違誤，訴願決定遞予維持，亦無不合
    ，原告徒執前詞，訴請撤銷訴願決定及原處分，為無理由，
    應予駁回。
六、本件事證已臻明確，兩造其餘攻擊、防禦方法，經核與判決
    之結果不生影響，無庸逐一論述，附予敘明。
七、據上論結，本件原告之訴為無理由，爰依行政訴訟法第98條
    第3項前段之規定，判決如主文。
中　　華　　民　　國　　96　　年　　1 　　月　　17　　日
                         第一庭審判長法  官　王立杰
                                     法  官　楊莉莉
                                     法  官　周玫芳
上為正本係照原本作成。
如不服本判決，應於送達後20日內，向本院提出上訴狀並表明上
訴理由，如於本判決宣示後送達前提起上訴者，應於判決送達後
20日內補提上訴理由書（須按他造人數附繕本）。
中　　華　　民　　國　　96　　年　1 　　月    　17    日
             　　　　　　          　書記官  何閣梅
